【裁判字號】    89,簡上,321
【裁判日期】    891222
【裁判案由】    損害賠償
【裁判全文】
臺灣臺中地方法院民事判決    八十九年度簡上字第三二一號
    上  訴  人  丙○○
                乙○○○
    右  一  人
    訴訟代理人  丙○○      住.
    上  訴  人  丁○○○○有限公司
                            設.
    法定代理人  己○○      住.
右當事人間請求損害賠償事件，兩造對於中華民國八十九年六月三十日本院豐原簡易
庭八十九年豐簡字第二三四號第一審簡易判決各自提起上訴，本院判決如左：
    主      文
兩造上訴均駁回。
第二審訴訟費用由兩造各自負擔。
    事      實
甲、上訴人丙○○、乙○○○方面：
  一、聲明：
    （一）原判決不利於上訴人丙○○、乙○○○部分廢棄。
    （二）上訴人丁○○○○有限公司（下稱丁○○○○）應各給付上訴人丙○○、
          乙○○○新台幣（下同）五萬元。
    （三）上訴人丁○○○○之上訴駁回。
  二、陳述：除與原判決記載相同者，茲引用之外，補稱：
    （一）黃石公園旅遊景點之變更，係出於上訴人丁○○○○向上訴人丙○○、陳
          洪玉環詐稱黃石公園已全面關閉無法前往，而被迫更改行程，並非出自於
          上訴人丙○○、乙○○○自願或合意，且上訴人丁○○○○所提出之傳真
          文件亦顯示黃石公園僅有部分關閉，上訴人丁○○○○向上訴人丙○○、
          乙○○○指稱全面關閉之詞即有詐騙之情，上訴人丁○○○○顯已違反國
          外旅遊契約第二十三條之規定，自應賠償上訴人丙○○、乙○○○之損害
          。上訴人丁○○○○於品保協會調處記錄中亦承認上情，並同意賠償上訴
          人丙○○、乙○○○每人三千元，原審判決指稱黃石公園部分已有其他景
          點取代者，惟黃石公園為世界知名之觀光景點，而上訴人丁○○○○以其
          他景點取代湊齊天數，顯已違反契約要義及誠信履約原則。
    （二）上訴人丁○○○○為旅遊業者，對於客戶質疑飯店住宿是否為高級飯店等
          問題，自應由上訴人丁○○○○舉證證明以昭公信，並維信譽。
    （三）龍蝦大餐之供應部分，原審判決以上訴人丁○○○○之成本為衡量，未考
          量上訴人丙○○、乙○○○之權益，顯有不當。
  三、證據：除援用第一審所提證據外，補提錄音帶一份、譯文影本一份等物，並聲
            請訊問證人戊○○、甲○○。
乙、上訴人丁○○○○有限公司方面：
  一、聲明：
    （一）原判決不利於上訴人丁○○○○部分廢棄。
    （二）右開廢棄部分，上訴人丙○○、乙○○○在第一審之訴駁回。
    （三）上訴人丙○○、乙○○○之上訴駁回。
  二、陳述：除與原判決記載相同者，茲引用之外，補稱：
    （一）上訴人丙○○、乙○○○參加上訴人丁○○○○所辦之旅行團，原本訂於
          八十九年九月二十四日出發，詎出團前適逢「九二一集集大地震」，故參
          團之旅客代表即訴外人甲○○遂向上訴人丁○○○○表示，希延緩出團日
          期，上訴人丁○○○○因體諒顧客遭逢變故，應以處理現務為優先，故允
          其所請而辦理延期之相關手續，嗣甲○○於九月二十九日以電話告知上訴
          人丁○○○○，全團希於十月十八日出發，並有團員希修改部分行程至魁
          北克，又因上訴人丁○○○○於九月三十日復接獲美國當地之「美商格緻
          旅遊股份有限公司」通知美國黃石公園因為氣候未能穩定、路況不良，有
          部分景點關閉，上訴人丁○○○○基於維護旅客安全及權益，並順應客戶
          意願之考量下，乃將原訂行程中「黃石公園」部分之行程刪除，並以增列
          前往「魁北克」、「蒙特倫斯瀑布」及「大峽谷」等景點之行程取代之。
          上訴人丁○○○○於修改、規劃上開行程後，隨即將修改好的行程表計二
          十八份交旅客代表甲○○，並由甲○○轉交各團員，經所有團員討論同意
          後，始確定該修改行程內容，並由甲○○代表與上訴人丁○○○○簽訂旅
          遊契約書，而修改後之契約內對於每日住宿之飯店名稱業已記載甚明，上
          訴人丁○○○○均依約安排住宿，確無何違約情事。
    （二）又上訴人丁○○○○乃旅行業品質保障協會（下稱品保協會）甲種會員，
          上訴人丙○○、乙○○○向品保協會提出申訴後，兩造於八十八年十一月
          十九日在品保協會台中辦事處進行調處，因上訴人丁○○○○確實未違反
          旅遊契約，自無支付賠償金之必要，惟上訴人丁○○○○本於「用心經營
          、精心規劃、貼心服務」之三心服務顧客理念，為求息事寧人，乃提出賠
          償上訴人丙○○、乙○○○每人一千五百元之方案，然上訴人丙○○、陳
          洪玉環並不接受，並提起刑事告訴及民事求償，從而，上訴人丁○○○○
          於調處時所提出之賠償一千五百元之方案，自無受拘束之理，原審判決依
          此判命上訴人丁○○○○賠償上訴人丙○○、乙○○○每人一千五百元，
          顯非適法。
  三、證據：除援用第一審所提證據外，補提國外旅遊契約書影本一份、中華民國旅
            行業品質保障協會辦事細則一份、臺灣臺中地方法院檢察署八十九年度
            偵字第四五六六號不起訴處分書影本一份、八十九年度偵字第九九六三
            號不起訴處分書影本一份、臺灣高等法院臺中分院檢察署八十九年度議
            字第八七六號處分書影本一份、成本計算表影本一份等物。
    理      由
一、本件上訴人丙○○、乙○○○起訴主張：上訴人丙○○、乙○○○參加上訴人丁○○○○於八十八年九月二十四日所舉辦之美加東十四日遊之旅遊團，嗣因八十
    八年九月二十一日發生大地震，因而延期至八十八年十月十八日始出發旅遊，共
    二十七人參加，每人費用七萬二千五百元，而原訂行程本欲參觀美國黃石公園，
    然於出發前突接獲上訴人丁○○○○通知，謂該黃石公園景點業已關閉，而無法
    成行，上訴人丙○○、乙○○○乃不得不同意被迫改變行程，另增列參觀尼加拉
    瀑布等行程，然而上訴人丙○○、乙○○○抵達美國後，始發現黃石公園並未關
    閉，上訴人丙○○、乙○○○始知受騙，再參觀尼加拉瀑布時，原指定應住宿於
    加拿大境內之飯店，每位團員並被要求增收五百元，然其後仍住宿於美國境內，
    另原約定參觀全程，應住宿於四星級以上之高級飯店，結果卻僅住宿於一般飯店
    或汽車旅館，且約定於波士頓用餐時，每人均享有一客價值四十九美元之龍蝦大
    餐，然上訴人丁○○○○均未履約，爰主張詐騙、違約債務不履行之法律關係，
    請求上訴人丁○○○○就黃石公園部分應分別賠償上訴人丙○○、乙○○○每人
    預定之來回機票、食宿費用及簽證等費用四萬五千元、原行程飯店差價每人五千
    元、龍蝦大餐每人一千五百元，合計每人各五萬一千元之賠償金。
二、上訴人丁○○○○則以：上訴人丙○○、乙○○○參加上訴人丁○○○○所辦之
    旅行團，原本訂於八十九年九月二十四日出發，出團前適逢「九二一集集大地震
    」，八十八年九月二十九日上訴人丁○○○○接獲訴外人甲○○來電要求延期出
    團及修改部分行程，乃應團員之要求延期至八十八年十月十八日出團，並增列魁
    北克之行程，八十八年九月三十日上訴人丁○○○○接獲美國當地之「美商格緻
    旅遊股份有限公司」通知美國黃石公園因為氣候未能穩定、路況不良，有部分景
    點關閉，上訴人丁○○○○基於維護旅客安全及權益，並順應客戶意願之考量下
    ，乃將原訂行程中「黃石公園」部分之行程刪除，並以增列前往「魁北克」、「
    蒙特倫斯瀑布」及「大峽谷」等景點之行程取代之，上訴人丁○○○○於修改、
    規劃上開行程後，隨即將修改好的行程表計二十八份交旅客代表甲○○，並由甲○○轉交各團員，經所有團員討論同意後，始確定該修改行程內容，並由甲○○
    代表與上訴人丁○○○○簽訂旅遊契約書，而修改後之契約內對於每日住宿之飯
    店名稱業已記載甚明，上訴人丁○○○○均依約安排住宿，並無違約之情事；又
    上訴人丙○○、乙○○○向品保協會提出申訴後，兩造於八十八年十一月十九日
    在品保協會台中辦事處進行調處，因上訴人丁○○○○確實未違反旅遊契約，自
    無支付賠償金之必要，惟上訴人丁○○○○為求息事寧人，始提出賠償上訴人丙○○、乙○○○每人一千五百元之方案，然上訴人丙○○、乙○○○並不接受，
    並提起刑事告訴及民事求償，從而，上訴人丁○○○○於調處時所提出之賠償一
    千五百元之方案，自無受拘束之理等語，資為抗辯。
三、上訴人丙○○、乙○○○主張透過訴外人甲○○參加上訴人丁○○○○所舉辦之
    美加東十四日遊之旅行團，費用每人七萬二千五百元，原訂行程為八十八年九月
    二十四日出團，後因地震乃應上訴人丙○○、乙○○○之要求，延至八十八年十
    月十八日出團，而黃石公園之參訪行程，因上訴人丁○○○○告知黃石公園部分
    景點關閉，上訴人丙○○、乙○○○乃同意更改行程等情，業據提出國外旅遊契
    約書影本一份為證，上訴人丁○○○○亦不爭執，自堪信為真實。至於上訴人丙○○、乙○○○主張上訴人丁○○○○蓄意詐騙黃石公園封山，景點關閉，無法
    參訪，要求更改行程，上訴人丙○○、乙○○○誤信為真，乃不得不同意更改行
    程，上訴人丁○○○○之詐騙行為，致使上訴人丙○○、乙○○○受有無法參訪
    世界知名景點黃石公園之損害，請求上訴人丁○○○○賠償重新旅遊黃石公園所
    需之來回機票、食宿、簽證等費用每人各四萬五千元之損害；又上訴人丁○○○○提供之行程約明住宿於加拿大境內尼加拉瀑布附近之飯店並加收五百元，但上
    訴人丁○○○○違約，竟安排上訴人丙○○、乙○○○住宿於美國境內水牛城附
    近景觀較差之旅館，上訴人丙○○、乙○○○請求上訴人丁○○○○賠償原行程
    住宿飯店之差價每人五千元之損害；再者，上訴人丁○○○○並未提供每人一客
    如行程表上所註明之龍蝦大餐，上訴人丙○○、乙○○○請求上訴人丁○○○○
    賠償一千五百元之損害，上訴人丁○○○○業於品保協會調處中向上訴人丙○○
    、乙○○○道歉並願意賠償每人一千五百元，顯見上訴人丁○○○○業已坦承侵
    害行為等情，並提出錄音帶一份、譯文影本一份、調處記錄影本一份等物為證，
    並聲請訊問證人戊○○、甲○○。上訴人丁○○○○則否認上情，辯稱：原訂行
    程因適逢地震災後，上訴人丁○○○○乃應上訴人丙○○、乙○○○之要求延期
    出團並更改部分行程，嗣因美國方面接洽之旅行社通知黃石公園氣候不穩定，不
    適宜參觀，上訴人丁○○○○乃向上訴人丙○○、乙○○○提議更改行程，並事
    先徵得所有團員之同意，上訴人丁○○○○自無故意詐騙之情事；又未安排住宿
    加拿大境內尼加拉瀑布附近飯店，係因行程更改，更改後之行程業經註明住宿之
    飯店，上訴人丁○○○○亦經依約辦理，龍蝦大餐部分，亦經提供團員享用，並
    無違約之處；兩造於調處程序時，上訴人丁○○○○為求息事寧人，乃向上訴人
    丙○○、乙○○○道歉，並提出賠償每人三千元之解決方案，然因未獲上訴人丙○○、乙○○○接受，則該方案事後自無任何拘束力可言，上訴人丁○○○○既
    無違約之處，原審引用上訴人丁○○○○於調處中提出之解決方案，判命上訴人
    丁○○○○賠償上訴人丙○○、乙○○○各一千五百元之損害，自有違誤等語，
    並提出國外旅遊契約書影本一份、中華民國旅行業品質保障協會辦事細則一份、
    臺灣臺中地方法院檢察署八十九年度偵字第四五六六號不起訴處分書影本一份、
    八十九年度偵字第九九六三號不起訴處分書影本一份、臺灣高等法院臺中分院檢
    察署八十九年度議字第八七六號處分書影本一份、成本計算表影本一份等物為證
    。經查：
    （一）上訴人丁○○○○主張因美國方面負責接洽之旅行社通知黃石公園因氣候
          不穩定，造成路況不良、部分景點關閉，乃徵詢上訴人丙○○、乙○○○
          同意後始更改行程等情，提出傳真函影本一份為證，復經證人甲○○於原
          審中證稱：「（問：你本人有無參加本次美東加十四日遊？）有的，共二
          十七人，費用七萬二千五百元（含另加五百元住尼加拉瀑布飯店），與旅
          行社簽約是我代其他團員簽的，原訂八十八年九月二十四日因九二一大地
          震，改到八十八年十月十八日出發。原訂行程有到黃石公園，但因被告通
          知黃石公園封閉，改列到魁北克等三地，取代黃石公園，有行程表給我，
          有再簽第二次僅更改內容，整團由我代為處理，不到黃石公園，我都有告
          知其他團員，並將行程表在出發前均已分發給其他團員，到了美國，發現
          其他旅遊團體有到黃石公園。」等語，而證人戊○○於本院調查程序中亦
          證稱：「本件旅遊是我介紹的，被上訴人告訴我們黃石公園已經封山，所
          以我們才同意更改行程，但後來發現其他團依然有此行程。」等語，互核
          相符，上訴人丁○○○○既事先告知上訴人丙○○、乙○○○有關美國黃
          石公園之狀況，提出更改行程之建議，經徵得所有團員之同意後，始行確
          認行程出團，上訴人丙○○、乙○○○對於行程之更改，亦係本於自由意
          識下所為之慎重決定，上訴人丁○○○○亦係根據美國方面之訊息，告知
          團員相關情況，並無任何故意詐騙之意圖及行為，自難以其他旅行團仍有
          參觀黃石公園之行程據以認定上訴人丁○○○○有何詐騙之行為；是以，
          上訴人丙○○、乙○○○主張因上訴人丁○○○○故意欺騙黃石公園封山
          ，以致上訴人丙○○、乙○○○同意更改行程者，要難採信，上訴人陳炳
          南、乙○○○既不能證明上訴人丁○○○○有何故意或過失之行為、上訴
          人丙○○、乙○○○實際受有何損害等情事，自難據以侵權行為請求上訴
          人丁○○○○賠償每人各四萬五千元之損害金。
    （二）按兩造間所簽訂之國外旅遊契約書第二十條有關旅遊內容之實現及例外之
          規定：「旅程中之餐宿、交通、旅程、觀光點及遊覽項目等，應依本契約
          所定等級與內容辦理，甲方（即上訴人丙○○、乙○○○）不得要求變更
          ，但乙方（即上訴人丁○○○○）同意甲方之要求而變更者，不在此限，
          惟其所增加之費用應由甲方負擔。除非有本契約第二十四條或第二十八條
          之情事，乙方不得以任何名義或理由變更旅遊內容，乙方未依本契約所定
          與等級辦理餐宿、交通旅程或遊覽項目等事宜時，甲方得請求乙方賠償差
          額二倍之違約金。」，又第二十八條有關旅遊途中行程、食宿遊覽項目之
          變更之規定：「旅遊中因不可抗力或不可歸責於乙方之事由，致無法依預
          定之旅程、食宿或遊覽項目等履行時，為維護本契約旅行團體之安全及利
          益，乙方得依實際需要，於徵得旅客過半數同意後，變更旅程、遊覽項目
          或更換食宿、旅程，如因此超過原定費用時，應由甲方負擔。但因變更致
          節省支出經費，應將節省部分退還甲方。」。上訴人丙○○、乙○○○主
          張雙方約定住宿於加拿大境內鄰近尼加拉瀑布附近景觀較佳之飯店，並加
          收五百元之費用，惟上訴人丁○○○○僅提供美國境內水牛城附近景觀較
          差之旅社等情，業據證人甲○○證稱：「尼加拉大瀑布原約定要住在該地
          ，結果沒有讓我們住在該地，更改地點，契約書未載明住何等飯店。」、
          「本件旅遊行程是由我與旅行社接洽的，當初約定團費七萬二千五百元，
          約定住在加拿大觀看尼加拉瓜瀑布，結果旅行社安排我們住在水牛城，旅
          行社更改住宿加拿大境內之約定將我們安排在美國水牛城住宿並且另外加
          收五百元住宿費，事先並未徵求我們的同意。」等語，證人戊○○亦證稱
          ：「本件旅遊是我介紹的，行程約定住宿加拿大要多五百元，我們也都同
          意，結果仍安排住宿在美國境內水牛城附近，事先被上訴人告訴我們住加
          拿大加五百元，我們都同意，但事後沒有告訴我們變更住宿的地點，住宿
          的地點景觀比較差。」等語，上訴人丁○○○○亦不爭執，上訴人丙○○
          、乙○○○該部分主張，自堪信為真實。依據前開國外旅遊契約書第二十
          條之規定，雙方既已約明住宿地點，則上訴人丁○○○○未依約提供住宿
          加拿大境內，即有違約之情，雙方雖未約明住宿飯店之等級，然上訴人翔
          賀旅行社既因住宿加拿大境內要求加收五百元，顯然住宿加拿大境內鄰近
          尼加拉瀑布之飯店與其他處所之住宿差價約為五百元，依前開國外旅遊契
          約第二十條之規定，上訴人丁○○○○自應賠償差額兩倍之違約金，又依
          前開國外旅遊契約第二十八條之規定，上訴人丁○○○○變更住宿地點，
          所減省之五百元住宿費亦應予退還，是以，上訴人丁○○○○未依約安排
          住宿加拿大境內部分，應給付一千元之違約金及退還五百元之住宿費，合
          計一千五百元。
    （三）又上訴人丙○○、乙○○○主張上訴人丁○○○○未依約提供每人一客之
          龍蝦大餐等情，上訴人丁○○○○則否認上情，辯稱：上訴人丁○○○○
          均依旅遊契約提供食宿，並無違約之處等語。依據雙方所簽立之國外旅遊
          契約書所附之旅遊行程第九天係約定「晚餐安排品嚐馳名全美的『波士頓
          龍蝦大餐』」，並未特別約定係提供每人一客龍蝦大餐，且本於成本考量
          之立場，衡情旅行社亦不可能提供每人一客之高額享受，而證人甲○○亦
          證稱：「給我們龍蝦大餐，是每桌一盤，並非每個人一盤，當時被告並未
          言明每人一客龍蝦大餐，但是我們想應該有此招待才是。」等語，上訴人
          丁○○○○既已提供每桌一盤之龍蝦料理，在計算成本及利潤之基礎下，
          當屬相當，即無所謂違約之問題，則上訴人丙○○、乙○○○本身誤認係
          提供每人一客龍蝦大餐之豪華野餐，僅屬本身期待之問題；是以，上訴人
          丁○○○○所提供之餐飲內容與上訴人丙○○、乙○○○之期待不相符合
          ，在契約未經明訂之前提下，以旅行業者之成本考量及遊客之支出費用綜
          合比較，上訴人丙○○、乙○○○參與十四天之旅遊行程，花費七萬二千
          五百元，扣除機票、住宿等必要費用，再加計上訴人丁○○○○之人事費
          用、利潤等費用後，剩餘之餐飲費用非多，上訴人丙○○、乙○○○自不
          可能要求上訴人丁○○○○提供每人一客之龍蝦大餐招待，則上訴人翔賀
          旅行社提供每桌一客龍蝦料理，自屬合理，上訴人丙○○、乙○○○主張
          上訴人丁○○○○違反契約約定，洵屬無據。
    （四）至於上訴人丙○○、乙○○○主張上訴人丁○○○○於旅行業品保協會調
          處時，向上訴人丙○○、乙○○○表示道歉之意，並提出一千五百元之解
          決方案，足徵上訴人丁○○○○業經坦承前開違約行為等情，提出調解記
          錄影本一份為證，上訴人丁○○○○則否認上情，辯稱：道歉、提出解決
          方案僅是為息事寧人，上訴人丙○○、乙○○○既未接受，即無任何拘束
          力可言。兩造於訴訟外所為之調解程序，既未經雙方合意成立，自無任何
          拘束力可言，又上訴人丁○○○○雖於調解程序中所為之道歉，並未針對
          上訴人丙○○、乙○○○所指述之違約情事，表示承認之意，自不得據以
          推定上訴人丁○○○○業經坦承確有違約之處，是以，上訴人丙○○、陳
          洪玉環據以指稱上訴人丁○○○○業經坦承違約之情，洵屬誤認。
四、綜上所述，上訴人丙○○、乙○○○主張上訴人丁○○○○詐稱黃石公園關閉，
    以致上訴人丙○○、乙○○○誤信為真而同意更改行程，造成上訴人丙○○、乙○○○無法參觀美國知名景點黃石公園之損害，及上訴人丁○○○○未依約提供
    每人一客龍蝦大餐之違約損害等情，洵屬無據，要難採信，上訴人丁○○○○所
    辯，應堪採信；而上訴人丙○○、乙○○○主張上訴人丁○○○○未依旅遊契約
    之應住宿於加拿大境內鄰近尼加拉瀑布附近飯店之約定，擅自變更住宿地點，僅
    安排上訴人丙○○、乙○○○住宿於景觀較差之美國水牛城附近之旅館等情，上
    訴人丁○○○○亦不爭執，自堪信為真實。從而，上訴人丙○○、乙○○○依旅
    遊契約之法律關係，請求上訴人丁○○○○應分別給付一千元之違約金及退還五
    百元之住宿費，合計每人各一千五百元之賠償金，洵屬有據，為有理由，逾此數
    額所為住宿差價之請求，為無理由；而上訴人丙○○、乙○○○另依詐騙行為及
    旅遊契約請求上訴人丁○○○○賠償重新遊覽黃石公園之機票、簽證、住宿等費
    用各四萬五千元及龍蝦大餐各一千五百元之費用，洵屬無據，業如前述，為無理
    由。原審判命上訴人丁○○○○應賠償上訴人丙○○、乙○○○各一千五百元之
    損害金，並駁回上訴人丙○○、乙○○○其餘損害金之請求，經核尚無違誤。兩
    造各就其敗訴部分，指摘原判決不當，求予廢棄改判，為無理由，兩造之上訴均
    予駁回。
五、據上論結，本件兩造之上訴，均為無理由，依民事訴訟法第四百三十六條之一第
    三項、第四百四十九條第一項、第七十八條，判決如主文。
中      華      民      國    八十九    年      十二    月    二十二    日
                              臺灣臺中地方法院民事第一庭
~B審判長法  官  吳惠郁
~B      法  官  廖穗蓁
~B      法  官  巫淑芳
右正本證明與原本無異。
不得上訴。
中      華      民      國    八十九    年     十二     月     二十     日
~B      法院書記官  周國順


司法院資訊處製作；財團法人民間司法改革基金會備份。
